【裁判字號】    90,台上,7862
【裁判日期】    901227
【裁判案由】    業務過失致人於死
【裁判全文】
最高法院刑事判決                                九十年度台上字第七八六二號
    上  訴  人  甲○○
右上訴人因業務過失致人於死案件，不服台灣高等法院台中分院中華民國九十年十月
二十三日第二審更審判決（九十年度重上更(二)字第一二八號，起訴案號：台灣台中地
方法院檢察署八十四年度偵字第九四四九號），提起上訴，本院判決如左：
    主  文
原判決撤銷，發回台灣高等法院台中分院。
    理  由
本件原判決認定上訴人甲○○係台中汽車客運股份有限公司公車司機，為從事駕駛業
務之人。民國八十四年五月十三日上午六時四十分許，駕車牌ＦＯ－二六五號營業大
客車，沿台中市○○路，由西往東方向行駛，途經繼光街無號誌之交岔路口時，本應
減速慢行作隨時停車之準備，並注意交岔路口左右方之人車狀況，隨時採取安全措施
，詎其並無不能注意之情形，竟疏於注意左方來車狀況，而貿然以時速三十公里繼續
行駛前進，適被害人楊國賢騎機車，自其左方沿繼光街急駛前進，亦疏未注意行經無
號誌交岔路口左方車應暫停，讓右方車先行，被害人為避免撞及大客車因而緊急煞車
失控，上訴人警覺有異復緊急煞車，被害人因前開失控致重心不穩而人車摔倒在地，
頭部撞擊地面，致受嚴重頭部挫傷，經送醫急救不治因腦挫傷死亡等情。因而撤銷第
一審判決，改判論處上訴人從事業務之人，因業務上之過失致人於死罪刑，固非無見
。
惟查：(一)按卷宗內之筆錄及其他文書可為證據者，應向被告宣讀或告以要旨，為刑事
訴訟法第一百六十五條第一項所明定，事實審法院自應於審判期日踐行此項程序，使
被告瞭解該等證據文書之內容，命為充分之辯論，始符憲法第十六條保障人民訴訟基
本權之旨意，否則即有刑事訴訟法第三百七十九條第十款所定應於審判期日調查之證
據未予調查之違法，並且違反同法第一百五十五條第二項所稱「未經合法調查之證據
，不得作為判斷之依據」之規定。原判決採取告訴人楊茂林、上訴人、證人賴慶鴻等
人於偵審中之指證、道路交通事故事故調查報告表、勘驗筆錄、照片、相驗屍體證明
書、驗斷書、台灣省台中市區車輛行車事故鑑定委員會鑑定結果及台灣省車輛事故覆
議鑑定委員會覆議結果等證據資料，作為認定本件上訴人之犯罪之證據。然卷查原審
訊問及審判筆錄之記載，僅將前揭筆錄或文書等證據資料提示，並未踐行向上訴人宣
讀或告以要旨之程序，使其瞭解該等證據文書之內容，得為充分之辯論。乃原判決竟
採為認定本件犯罪之證據，依首開說明，自屬違法。(二)原判決以現場相關位置距離及
上訴人曾供承之行車速度，推論上訴人駕駛公車自站牌至煞停位置，其行車時間約僅
三至四秒左右，應可看見被害人機車在其左方駛至等情（原判決第三頁第十三行至第
四頁第二行）。然證人許明禮結證稱：伊坐在上訴人所駕駛公車上中間靠窗之位置，
當時被害人車速很快，伊坐的位置已過了繼光街中心點，被害人機車開始煞車不久即
摔倒等情（第一審卷第三十九頁）。苟許明禮所證稱上情係屬事實，被害人騎乘機車
之車速似在短時間內即可行駛甚長距離而到達路口，上訴人駕駛營業大客車通過肇事
交岔路口時，能否發現在其左側遠處之被害人？此與認定上訴人是否有過失責任攸關
，自應於判決理由內為必要充分之說明，本院第一次判決發回意旨即已指明，原審對
上情仍未併予斟酌調查，復未於理由內為必要充分之說明，該項瑕疵仍屬存在。且按
道路交通安全規則第一百零二條，係規定汽車行駛至交岔路口，其行進轉彎應遵行之
規則，該條第一項第二款規定：車輛行至無號誌或號誌故障而無交通警察指揮之交岔
路口，支線道車應停讓幹道車先行。未劃分幹、支線或同為幹線道或支線道者，轉彎
車應暫停讓直行車先行；如同為直行車或轉彎車者，左方車應暫停讓右方車先行。依
原判決認定之事實及道路交通事故調查報告表(二)之記載，本件事故發生之兩車同為直
行車，經過無號誌而無交通警察指揮之交岔路口，似屬同為幹線道或支線道，而上訴
人之大客車為右方車，被害人機車為左方車。則兩車行至交岔路口時，依上揭規定，
左方之被害人機車必須停讓右方之上訴人大客車先行。所謂「停讓右方車先行」，應
指左方車至交岔路口時，必須停止前進，讓右方車通過後，始得通行。且證人許明禮
前揭證言如果屬實，上訴人之大客車似已進入繼光街中心點，被害人始從繼光街遠處
開始煞車，依現場圖及照片所示，倒地之刮地痕，在繼光街人行穿越道左側，尚未進
入中山路上。則上訴人行經肇事路口時，被害人之機車似尚未駛抵交岔路口，而被害
人駕駛機車失控倒地時，上訴人之車似已通過繼光街交岔路中心點，車尾距離繼光街
路邊延申線僅○‧三公尺而已幾已全部通過路口。則被害人於上訴人之車通過後，始
摔倒撞及路面死亡，究與上訴人之行為，有何相當因果關係？又上訴人於警訊時雖供
稱當時車速約三十公里，但於審判中改稱其車速約十公里或約一、二十公里（見第一
審卷第一六九、一四九頁），並稱：「（你於警訊中承認時速三十公里有無意見？）
我當時不知確實多少，是隨便講」等語（見第一審卷第一六九頁）。原判決認定上訴
人以三十公里之時速通過交岔路口，並未敘明其證據取捨之理由，已有未當。且證人
許明禮、蔣英傑均於第一審證稱：第一銀行站牌有人下車停車；蔣英傑另供稱：站牌
距路口有三、四公尺遠等語（見第一審卷第四十一頁背面、第一○七頁）。所供如果
無訛，上訴人之車於該站牌停靠供人下車後，再行駛至三、四公尺遠之路口，是否可
能達到三十公里之速度？究竟上訴人停靠之站牌距離該交岔路口有多遠？上訴人駕駛
之大客車依通常情形，起動行駛至路口是否能達到時速三十公里？此與認定上訴人有
無責任攸關。原判決未調查審酌，難認已盡職權調查能事。又上訴人在原審抗辯稱：
雙方汽車機車有爭道或閃避之情形，始有所謂減速慢行可言，上訴人之汽車在前行駛
，被害人之機車在汽車之後數公尺摔倒，雙方並無爭道或閃避，上訴人之汽車並無減
速慢行之問題等語（見原審更(二)卷第一○八頁），何以不能採取，原判決並未敘明其
理由，亦有未當。上訴意旨執以指摘原判決不當，非無理由，應認有發回更審之原因
。
據上論結，應依刑事訴訟法第三百九十七條、第四百零一條，判決如主文。
中      華      民      國     九十     年     十二     月    二十七    日
                              最高法院刑事第七庭
                                  審判長法官  吳  雄  銘
                                        法官  池  啟  明
                                        法官  石  木  欽
                                        法官  郭  毓  洲
                                        法官  吳  三  龍
      右正本證明與原本無異
                                              書  記  官
中      華      民      國     九十     年     十二     月    三十一    日


司法院資訊處製作；財團法人民間司法改革基金會備份。
